【裁判字號】    90,訴,199
【裁判日期】    900530
【裁判案由】    營業稅
【裁判全文】
高雄高等行政法院判決                                九十年度訴字第一九九號
                              .
    原      告  甲○○
    訴訟代理人  丁○○
    被      告  臺南縣稅捐稽徵處
    代  表  人  乙○○  處長
    訴訟代理人  丙○○
右當事人間因營業稅事件，原告不服財政部中華民國八十九年十一月二十日台財訴第
0000000000號訴願決定，提起行政訴訟。本院判決如左：
    主  文
原告之訴駁回。
訴訟費用由原告負擔。
    事  實
一、事實概要：緣原告與訴外人郭明超、郭賢良、陳瑞成、陳文波、林秀琴、郭明朝
    等七人共同出資，未依營業稅法第二十八條規定辦理營業登記，擅自於台南縣麻
    豆鎮○○段七十一、七十二、七十二之一－六地號等土地興建房屋十六戶出售，
    核計銷售額為八十年度新台幣（下同）二千六百四十六萬九千四百三十六元，八
    十一年度三千一百三十六萬八千六百二十四元（未含稅），並逃漏營業稅二百八
    十九萬一千九百零三元（已於八十七年一月九日繳納），案經法務部調查局台南
    縣調查站通報查獲，移經被告審認違章屬實，核定以原告等七人為違章主體，除
    補徵所漏營業稅外，並依營業稅法第五十一條第一款規定按漏稅額核處二倍罰鍰
    計五百七十八萬三千八百元（計至百元）；其中原告及郭明超、陳瑞成等三人因
    不服原處分，依法申請復查未獲變更，原告不服訴經台灣省政府以八十八年四月
    八日八八府訴一字第一五０四六一號訴願決定「原處分撤銷，由原處分機關另為
    處分」。案經被告重核結果仍未獲變更，原告不服，因營業稅於八十八年七月一
    日已改為國稅遂向財政部提起訴願，亦經決定駁回，遂提起本件訴訟。
二、兩造聲明：
（一）原告聲明求為判決：原處分、訴願決定均撤銷。
（二）被告聲明求為判決：駁回原告之訴。
三、兩造之爭點：
甲、原告主張之理由：
（一）本案八十一年一月三日經台南縣政府工務局核發使用執照在案，其起造人均與
      坐落土地之所有權人及該房屋建造完成後取得房屋之所有權人同屬一人，未有
      出售之情事，遍查營業稅法規定，均未有以土地所有權人為起造人建造房屋應
      課徵營業稅之規定，是以本案依憲法「租稅法律主義」之精神，應非屬營業稅
      之課稅範圍，既非屬營業稅之課稅範圍，何來課徵營業稅及罰鍰呢？
（二）本案縱依財政部八十一年一月三十一日台財稅第八一一六五七九五六號函規定
      ，「建屋出售核屬營業稅法規定應課徵營業稅之範圍，自本函發布日起．．．
      ．．．，均應依法辦理營業登記，課徵營業稅及營利事業所得稅。」，惟此一
      函釋亦已明文規定，上揭函令之適用係自該函發布日起（亦即八十一年一月三
      十一日）有其適用，惟本案於上揭函令發布之前（係於八十一年一月三日），
      既已經台南縣政府工務局核發使用執照在案，依法應無上揭財政部八十一年一
      月三十一日台財稅第八一一六五七九五六號函規定之援引適用。因此，本案無
      論依據營業稅法規定或前揭財政部函釋之規定，均非屬應辦理營業登記，及營
      業稅之課徵範圍，故被告之認定有誤。
（三）另就本案觀之，系爭之全部房屋（實際戶數為十五戶，因原告所有之房屋為二
      戶合併為一戶嗣後，僅五戶過戶登記，過戶登記日期分別八十一年度一戶；八
      十二年度一戶；八十三年度一戶；八十五年度二戶。依民法規定，不動產物權
      ，依法律行為而取得，非經登記，不生效力。此由系爭房屋之土地登記簿及建
      物登記簿謄本所為登記所有權均為原始起造人自明。準此，本案縱有出售（與
      事實相反假設），依法僅能就五戶予以課稅。惟被告就十六戶核定課稅並罰鍰
      ，顯已溢核定營業收入。按財政部發布各級稽徵機關處理違章漏稅及檢舉案年
      作業要點第二十八條規定，「審理人員對違章漏稅案件之審理，應注意人、時
      、地、事等要件，慎重查核、公正判斷。」被告關於復查決定書中，僅係以「
      談話筆錄」臆測推斷十六戶房屋全部出售逕自核課原告營業稅及其罰鍰，未參
      酌地政機關建物、土地謄本資料，實際上僅有五戶辦理過戶而非全部出售，被
      告之核定顯違反上揭財政部發布之各級稽徵機關處理違章漏稅及檢舉案件作業
      要點第二十八條規定。
（四）依被告核定原告之「合資建造房屋銷售價格計算明細表」，被告據以核算本案
      房屋銷售價格，八十年度合計為二千七百七十九萬二千九百零八元、八十一年
      合計為三千二百九十三萬七千零五十五元，係以毫無證據力之合約價格按房屋
      評定現值價格占土地公告現值及房屋評定現值總額之比例，計算房屋部分之銷
      售價格，前述核算比例方式，固為營業稅法施行細則第二十一條所明定，惟本
      案縱以被告據以核算之房屋銷售價格核課營業稅，如前項所述本案系爭之全部
      房屋僅五戶過戶登記，則核課之營業稅亦僅得就五戶予以課稅，亦即被告核定
      之營業稅應按十六分之五予以課稅，方能與土地及建物登記謄本之過戶事實相
      符。且依被告核定原告之「合資建造房屋銷售價格計算明細表」，被告據以核
      算本案房屋銷售價格來看，係按房屋評定現值占土地公告現值及房屋評定現值
      總額之比例，計算房屋部分之銷售價格，然台南縣麻豆地政事務所地價證明書
      記載，八十年七月及八十一年七月之公告現值分別為每平方公尺柒仟元及壹萬
      肆仟元不等，惟被告於核算房屋銷售額時所採用之土地公告現值全部採用對原
      告不利之土地公告現值柒仟元；又八十年間房屋尚未建造完成，何來房屋評定
      現值？即使有（與事實相反假設），依據經驗法則，八十年之房屋評定現值絕
      對比八十一年低，此可由各年度之現值比較得知，被告以八十一年較高之房屋
      評定現值為基礎核算本案房屋銷售價格，明顯對原告相當不利，正確計算方式
      應依八十、八十一年之土地公告現值比率為一比二來核算。因此，顯然原處分
      機關於前述核算之比例方式有明顯錯誤；參考原告自己依照正確之方式計算結
      果，被告在核算營業稅額時有明顯錯誤及重大疏忽。
（五）本案之核課期間依法應為五年，本案已逾核課期間，依法不應再課原告營業稅
      。本案依行為時之法令規定，並非為營業稅課稅範圍，原告依法自無於規定期
      間內申報之義務，更無繳納營業稅之義務，且原告並未有故意以詐欺或其他不
      正當方法逃漏稅捐之情事，即非為稅捐稽徵法第二十一條第一項第三款規定核
      課期間為七年規定之適用範圍，因此本案之核課期間依法應為五年，而非七年
      。準此，本案倘為被告推測臆斷係銷售房屋予所有權人（與事實相反之假設）
      應課徵營業稅之案件，其收款完成應於房屋建造完成日之前後，即八十一年一
      月三日前後，則依營業稅法之申報繳稅規定，八十一年一月份之收款應開立一
      月份之發票，並於同年三月十五日前申報繳納營業稅，則自八十一年三月十五
      日應申報繳納營業稅至今，業已逾五年核課期間。本案縱有漏繳營業稅之情事
      （與事實相反之假設），亦已逾核課期間，被告依法不應再對原告補稅及罰鍰
      。綜上所述，本案並非為營業稅之課徵範圍，且已逾五年法定核課期間﹔若應
      課稅，應依土地及建物謄本所載事實（全部房屋僅有五戶過戶登記），以維護
      原告之權益。
（六）被告之復查決定書中以此案關係人之筆錄作為違章證據，惟按刑事訴訟法第百
      五十六條第二項規定：「被告之自白，不得作為有罪判決之唯一證據，仍應調
      查其他之必要證據，以查是否與事實相符。」要以被告之自白為定罪之依據，
      在法院被推翻之案例，不勝枚舉，首先被告傳訊原告時，因為原告不熟稅法及
      法律，極盡誤導之能事，例如依行政救濟的程序，原告只須預繳所漏營業稅額
      之半數即可進行，被告訛誆原告需要全數繳清稅款方才可進行行政救濟，否則
      不但會查封對原告之所有財產並限制出境，迫使原告在情急之下須向民間借取
      高利貸來繳清此筆之稅金。事實上就本案而言，原告只是一位受雇之人，被其
      誤導承認有一成之股份，而成為違章主體，使原告自身權益受到極大之傷害（
      如證物七合建房屋契約書）其次就本案而言，被告僅以檢舉人之檢舉信函作為
      違章之依據，根本無實地訪查客住戶查明事實，從本理由書中可以明顯得知，
      被告遽然下結論，認定違章事實成立，綜觀上述被告以各關係人之談話筆錄，
      作為違章之證據，實難以讓人信服，因此不足採用。
（七）又依財政部八十七年十月二十三日台財稅第八七一九七一０四八號函規定「營
      業人以土地及其定著物合併銷售時．．．．．．其補徵稅額部分，應免按稅捐
      稽徵法第四十四條及營業稅法第五十條規定論處」，就本案而言縱須補徵營業
      稅二百八十九萬一千九百零三元（與事實相反之假設）依本解釋函明文規定，
      不得再按所漏稅額處以二倍之罰鍰。本案經原告不服向省政府訴願委員會依法
      提起訴願，案經台灣省政府以八十八年十二月八日八八訴字第一五０四六一號
      訴願決定「原處分撤銷，由原處分機關另為處分」，但被告非但不撤銷原處分
      及決定，仍維持原處分，認有違法律規定。
乙、被告主張之理由：
（一）按「在中華民國境內銷售貨物或勞務及進口貨物，均應依本法規定課徵營業稅
      」、「營業人之總機構及其他固定營業場所，應於開始營業前向主管稽徵機關
      申請營業登記。．．．．．．」及「營業人有左列情形之一者，主管稽徵機關
      得依查得之資料，核定其銷售額及應納稅額並補徵之﹕一、．．．．．．三、
      未辦妥營業登記即行開始營業，．．．．．．」分別為行為時營業稅法第一條
      、第二十八條及第四十三條第一項第三款所明定。次按「建屋出售核屬營業稅
      法規定課徵營業稅之範圍，自本函發布日起，經建築主管機關核發建造執照者
      ，除土地所有權人以持有一年以上之自用住宅用地，拆除改建房屋出售者外，
      均應依法辦理營業登記，課徵營業稅及營利事業所得稅。」復經本部八十一年
      一月三十一日台財稅第八一一六五七九五六號函釋有案。以及「營業人假借（
      利用）個人名義建屋出售逃漏稅情形．．．．．．說明．．．．．．二、凡具
      有營利事業型態之營業人，假借（利用）個人名義建屋出售者，應根據事實認
      定，依法課徵營業稅及營利事業所得稅，並依法處罰。」為八十年七月十日台
      財稅第000000000號函釋有案。
（二）原告與郭明朝、郭明超、陳瑞成、郭賢良、陳文波、林秀琴等六人共同出資，
      涉嫌未依規定辦理營業登記，擅自於麻豆鎮○○段七十一、七十二、七十二之
      一－六號等土地興建房屋十六戶出售，逃漏銷售額計為八十年度二千六百四十
      六萬九千四百三十六元，八十一年度三千一百三十六萬八千六百二十四元（未
      含稅），逃漏營業稅二百八十九萬一千九百零三元，要經法務部台南縣調查站
      查獲，移經被告審理違章屬實，取具原告及各關係人等分別於調查站及被告所
      作談話筆錄及各合夥人集資合建房屋契約書、暨承買人與原告雙方所簽訂之委
      建房屋契約書等附案，以其違章事證明確，被告乃依首揭規定核定以原告等七
      人為違章主體，違補徵所漏營業稅款二百八十九萬一千九百零三元。
（三）第查本件被告以系爭房屋依據台南縣調查站案移房屋承購戶柯李富美、梁安及
      翁芸蘭等三人於調查站所作談話筆錄之供述，均指稱係向原告購買或委建，且
      合夥人之一郭賢良於八十六年八月二十九日向被告供稱「．．．．．．十六間
      全部售完．．．．．．當時房屋市場很旺盛，該批房屋六個月內即告售完，甲
      ○○名下兩間房屋係向公司（合夥人）購買的，合夥人間之損益業已結清。」
      及依據原告所提供「集資合建房屋契約書」之記載，足證本案確為集資合建十
      六戶，次查各承買人於七十九、八十年間向郭明超或訴願人等購買並辦理土地
      移轉及地籍登記時，原告雖直接以各承買人柯李富美、梁安、翁芸蘭等名義予
      以申辦建造執照，惟實質上仍係由原告以房屋建造完成後之房地總價予以出售
      ，原告乃實質上經濟利益之享受者，核依實質課稅原則，本案仍應就原告等合
      夥興建出售之十六戶房屋予以課稅始符合租稅負擔公平之原則，核屬課徵營業
      稅之範圍。
（四）又司院釋字第二八七號解釋：「行政機關基於法定職權，就行政法規所為之釋
      示，係闡明法規之原意，固應自法規生效之日起有其適用。」是本案系爭房屋
      雖係於八十年四月十一日經台南縣政府核發建造執照，被告援引本部八十一年
      一月三十一日台財稅第八一一六五七九五六號函釋並無不當。況上揭函釋亦說
      明五補充規定「本函發布日，營業人假借（利用）個人名義建屋出售者，稽徵
      機關仍應依照本部八十年七月十日台財稅第000000000號函規定，加
      強查核，賡續辦理。」，而本案原告及各合夥人等建屋出售之行為適符財政部
      八十年七月十日台財稅第000000000號所函釋為具有營利事業型態之
      營業人，假借（利用）個人名義建屋出售者，從而被據以補稅並處罰鍰於法實
      無不合。
（五）又原告及郭明超、陳瑞成等三人復查理由部分：「主張興建房屋十六戶，僅出
      售六戶並辯稱房屋及土地登記簿謄本登記名義人均為原始起造人。」乙節，查
      台南縣調查站案移承購戶於調查站所作筆錄、土地卡影本暨原告於八十六年九
      月十一日、郭明超於八十六年八月二十五日、陳瑞成於八十六年九月二十七日
      等三人分別於被告作談話筆錄暨原告所提供「集資合建房屋契約書」中，獲證
      本案為集資合建十六戶，除二戶由原告向合夥組織購買外，餘十四戶均已售罄
      。
（六）況查，上述房屋承購人及各合夥人之談話筆錄均係在自由意志且在心智健全情
      況下所製，按刑事訴訟法第一百五十六條第一項規定：「被告之自白，非出於
      強暴、脅迫、利誘、詐欺、違法羈押或其他不正當之方法者，得為證據。」自
      得為違章證據，故訴訟理由三訴稱「興建房屋（實際僅十五戶），僅有五戶辦
      理過戶登記，而非全部出售，另依民法規定，不動產物權，依法律行為而取得
      ，非經登記，不生效力。指摘被告僅以談筆錄臆測推斷房屋全部出售，違反財
      政部發布各級稽徵機關處理違章漏稅及檢舉案年作業要點第二十八條規定暨訴
      訟理由四主張被告核定之營業稅應按十六分之五予以課稅，方能與土地及建物
      登記謄本之過戶事實相符云云均非理由，要無足採。
（七）另按「納稅義務人應於房屋建造完成之日起三十日內，向當地主管稽徵機關申
      報房屋現值及使用情形．．．．．．。」、「主管稽徵機關依據納稅義務人所
      申報之現值，並參照不動產評價委員會評定之標準，核計房屋現值。」及「營
      業人以土地及其定著物合併銷售時，除銷售價格按土地與定著物分別載明者外
      ，依房屋評定標準價格占土地公告現值及房屋評定標準價格總額之比例，計算
      定著物部分之銷售額」分別為房屋稅條例第七條、第十條第一項及營業稅法施
      行細則第二十一條所規定；故本案系爭房屋評定標準價格自應為房屋建造完成
      之後，房屋登記之所有人所申報之現值，及經被告參照不動產評價委員會評定
      之標準所核計之房屋現值。惟查本案既係採預售屋方式銷售售房屋，則其合約
      售價（合約金額均係房地合訂，可見附卷二九二－三二二頁委建房屋契約書）
      自當含已自行估算房屋造完成總售價，從而，本案既經實際訪查房屋買受人，
      則被告按買受人所供述房屋總售價及取得當地同時期每平方公尺為單位之售價
      ，核依前開規定據以核算其逃漏營業收入，於法並無不合。又土地公告現值之
      核定係以八十年度土地公告現值每平方公尺七千元予以核計，而該八十年度公
      告現值係於八十年七月一日公布，其適用期間至八十一年六月三十日止，故本
      案系爭房屋使用執照核發日既為八十一年一月三日，則被告據以核定之土地公
      告現值自亦無低估之情事。再查各承買人於七十九、八十年間向郭明超或原告
      等購買並辦理土地移轉及稅籍登記，原告雖以各承買人名義申辦建築執照，惟
      核屬前揭本部八十一年一月三十一日台財稅第八一一六五七九五六號函釋。購
      地建屋出售營業稅法規定課徵營業稅之範圍；又主張「土地及建物營業稅應以
      購入時公告現值核計，惟本案以土地及建物之實際售價計算利得標準，有欠允
      當。」乙節，查本案係經實際訪查買受人，按買受人所供述房屋總售價及取得
      當地同時期每平方公尺為單位之售價，依營業稅法施行細則第二十一條規定：
      營業人以土地及其定著物合併銷售時，除銷售價格按土地與定著物分別載明者
      外，依房屋評定標準價格占土地公告現值及房屋評定標準價格總額之比例，計
      算定著物部分之銷售額，故被告據此核算其逃漏營業收入，於法有據並無不合
      。
（八）另訴訟理由第七點指稱「本案核課期間依法應為五年，本案已逾核課期間，依
      法不應再課營業稅。本案依行為時之法令規定，並非為營業稅課稅範圍，．．
      ．．．．因此本案核課期間應為五年等」乙節，按「稅捐之核課期間，依左列
      規定：「一、依法應由納稅義務人申報繳納之稅捐，已在規定期間內申報，且
      無故意以詐欺或其他不正當方法逃漏稅捐者，其核課期間為五年。．．．．．
      ．三、未於規定期間內申報，或故意以詐欺或其他不正當方法逃漏稅捐者，其
      核課期間為七年。在前項核課期間內，經另發現應徵之稅捐者，仍應依法補徵
      或並予處罰；在核課期間內未經發現者，以後不得再補稅處罰。」為稅捐稽徵
      法二十一條所明定。查本案原告等未依營業稅法第二十八條規定辦理營業登記
      ，擅自建屋出售，業如前述已論駁甚詳，本案為營業稅課稅範圍，殆無疑義；
      故本案係屬依法應由原告申報繳納之稅捐，惟原告未於規定期間內申報，按稅
      捐稽徵法第二十一條第一項第三款規定，其核課期間應為七年自無不合，其訴
      訟理由主張本案核課期間為五年並無足採。第查，被告係表示核定前如已補繳
      稅款及以書面承認違章事實者，可得適用財政部函頒從輕按所漏稅額核處二倍
      罰鍰之提示等語，故原告之指稱顯係誤解。
（九）按台灣省政府八十八年四月八日八八府訴一字第一五○四六一號訴願決定略以
      ：「本案原處分機關係依營業稅法施行細則第二十一條規定就訴願人未依規定
      辦理營業登記部分計算房屋銷售額除補繳漏稅額外，尚處漏稅罰，是否符合首
      揭本部八十七年十月二十三日台財稅字第八七一九七一○四八號函釋，不無斟
      酌之餘地，將原處分撤銷，囑由原處分機關循行政體系報請上級機關核釋後，
      再行處理。」嗣經被告八十八年九月八日八八南縣稅法法字00000000
      號重核復查決定以依據撤銷意旨，於八十八年五月十八日以八八南縣稅工字第
      八八○二○四八○號函報財政部八十八年七月八日台財稅第八八一九二五九二
      三號函略以「．．．．．．說明二、本案台南縣甲○○君等七人共同出資，未
      依法辦理營業登記，擅自興建房屋出售，且該土地及房屋合併銷售，銷售價格
      並未分別載明土地款及房屋款，既經稽徵機關查獲其未辦營業登記而營業，其
      逃漏營業稅之違章事實明確，核無本部八十七年十月二十三日台財稅第八七一
      九七一○四八號函釋之適用，除應依營業稅法施行細則第二十一條規定，計算
      房屋銷售額補徵營業稅外，應按稅捐稽徵法第四十四條及營業稅法第五十一條
      第一款規定擇一從重處罰」在案，從而本案原告與人合夥共同出資建屋出售，
      未依規定辦理營業登記，其銷售價格並未分別載明土地款及房屋款，則被告依
      營業稅法施行細則第二十一條規定，計算房屋銷售額除補徵營業稅及按營業稅
      法第五十一條第一款規定核處罰鍰並無不合，訴訟理由指稱被告仍一意孤行，
      未依訴願之決定予以撤銷原分乙節核無理由。
（十）按「納稅義務人，有左列情形之一者，除追繳稅款外，按所漏稅額處一倍至十
      倍之罰鍰，並得停止其營業﹕一、未依規定申請營業登記而營業者。．．．．
      ．．」為營業稅法第五十一條第一款所明定。本案原告與郭明超、郭賢良、陳
      瑞成、陳文波、林秀琴、郭明朝等七人共同出資，涉嫌未依營業稅法第二十八
      條規定辦理營業登記，擅自於麻豆鎮○○段興建房屋十六戶出售，未依規定開
      立統一發票並漏報銷售額及逃漏營業稅之違章事實明確業如前述，核其違章事
      證具體明確，業經被告審慎查核並已報奉財政部核釋以「本案．．．．．．除
      應依營業稅施行細則第二十一條規定，計算房屋銷售額補徵營業稅外，應按稅
      捐稽徵法第四十四條及營業稅法第五十一條第一款規定擇一從重處罰」在案；
      故被告除依法補徵所漏稅額二百八十九萬一千九百零三元外，並依修正後營業
      法第五十一條第一款規定核處所漏額二倍罰鍰計五百七十八萬三千八百元之處
      分並無違誤。
    理  由
一、按「在中華民國境內銷售貨物或勞務及進口貨物，均應依本法規定課徵營業稅」
    、「營業人有左列情形之一者，主管稽徵機關得依照查得之資料，核定其銷售額
    及應納稅額並補徵之‧‧‧‧‧‧三、未辦妥營業登記，即行開始營業或已申請
    歇業仍繼續營業，而未依規定申報銷售額者。」及「納稅義務人，有左列情形之
    一者，除追繳稅款外，按所漏稅額處一倍至十倍罰鍰，並得停止其營業：一、未
    依規定申請營業登記而營業者。‧‧‧‧‧‧」分別為營業稅法第一條、第四十
    三條第一項第三款及第五十一條第一款明文規定。
二、經查：原告與訴外人郭明朝、郭明超、陳瑞成、郭賢良、陳文波、林秀琴等六人
    共同出資，未依規定辦理營業登記，在坐落台南縣麻豆鎮○○段七十一、七十二
    、七十二之一－六號等土地興建房屋十六戶出售等情，業據原告與訴外人郭明超
    、陳瑞成、郭賢良分別於被告調查時陳述甚明，並有集資合建房屋契約書附原處
    分卷可稽，且原告本人於本院準備程序期日亦自承其確有合資並負責處理一切事
    務等語甚明，故原告主張其僅為受雇人，並非本件違章主體云云，自無可採。又
    本件原告等人合資共興建房屋十六間，而其合夥人之一郭賢良曾於八十六年八月
    二十九日被告調查時陳稱：「．．．．．．十六間全部售完．．．．．．當時房
    屋市場很旺盛，該批房屋六個月內即告售完，甲○○（即原告）名下兩間房屋係
    向公司（合夥人）購買的，合夥人間之損益業已結清。」等語甚明，至原告於八
    十六年七月十七日被告調查時，雖陳稱：共興建透天房屋十六間，至今計出售十
    四間，尚有二間未出售等語，惟又稱：被告提示之十四份買賣契約書均係原告與
    各承買戶訂立等語，而依被告依所查得系爭房屋委建契約書之記載，該十四份契
    約書中並無由原告購買者，而訴外人郭賢良又稱原告有購買二戶，足見本件十六
    間房屋中，無買賣契約書之二間即為原告所購買，而此亦與原告所為避重就輕之
    陳述（尚有二間未出售）相符；故本件原告等人所興建之十六間房屋均已出售一
    節，自堪認定；另原告係與郭明朝、郭明超、陳瑞成、郭賢良、陳文波、林秀琴
    等六人共同集購買土地並興建系爭房屋出售，且委由原告負責處理全部事宜一節
    ，有該集資合建房屋契約書附原處分卷可憑，故原告等人既係互約出資以經營建
    屋出售之共同事業，依據民法第六百六十七條規定，其七人間即成立合夥關係，
    而為「合夥」，原告則為執行合夥事務之合夥人；故系爭十六間房屋之購買者雖
    為合夥人之一，然本件房屋既為合夥組織所興建，則出賣人即為原告等人之合夥
    組織，是合夥人向合夥組織買受房屋，彼此間亦係成立買賣關係，依營業稅法第
    一條規定仍屬營業稅之課稅範圍；又系爭房屋委建契約之委任人柯李富美、梁安
    及翁芸蘭等於調查局台南縣調查站調查時，均指稱係向原告購買或委建，有該筆
    錄附原處分卷可按，而依前述原告及訴外人郭賢良等人之陳述暨集資合建房屋契
    約書之記載，原告等七人之合夥就系爭房屋與承買人間形式上雖係訂立房屋委建
    契約，然實際上成立係買賣關係，故其以契約書上之委任人作為房屋起造人起造
    房屋，即構成所謂具有營利事業型態之營業人，未辦理營業登記，而以個人名義
    建屋出售之情形，是原告以系爭十六間房屋中僅有五戶於起造後有辦理移轉登記
    ，主張系爭房屋僅出售五戶云云，自無可採，而本件原告等合夥人成立之合夥係
    一具有營利事業型態之營業人，未辦理營業登記，而以個人名義建屋出售等情，
    即堪認定。
三、又按行政主管機關就行政法規所為之釋示，係闡明法規之原意，應自法規生效之
    日起有其適用，業經司法院釋字第二八七號解釋在案。又「．．．．．．二、凡
    具有營利事業型態之營業人，假借（利用）個人名義建屋出售者，應根據事實認
    定，依法課徵營業稅及營利事業所得稅，並依法處罰。」則經財政部八十年七月
    十日台財稅第000000000號函釋有案。而「是否為營業之性質，並非就
    其表面觀察，應視其實質如何而認定，如係以賺取利潤為目的，且營利行為有周
    而復始一再發生之性質者，雖未具備某些形式要件，蓋不失其為營業人之事實，
    而非所得稅法施行細則第十二條所謂之『一時貿易之行為』。」另「所謂個人一
    時貿易之盈餘，係指非營利事業組織之個人買賣商品而取得之盈餘而言，原告承
    攬工程，自其承攬開始至其完成工作為止，必須持續提供勞務，顯非『一時貿易
    』所可涵蓋之範圍。」此有前行政法院八十二年度判字第一八五五號判決、八十
    一年度判字第四○九號判決足資參照，故興建房屋出售，其行為包含勞務之持續
    提供及貨物之銷售在內，依上揭所述，自非屬於「一時貿易行為」之範疇，而屬
    營業稅法第一條規定應課徵營業稅之領域；興建房屋出售既屬營業稅法上之營業
    行為，依營業稅法第二十八條規定，營業人在開始營業前即須依法辦理營業登記
    ；故財政部八十一年一月三十一日台財稅第八一一六五七九五六號函釋雖表示：
    「建屋出售核屬營業稅法規定應課徵營業稅之範圍，『自本函發布日起』，經建
    築主管機關核發建造執照者，除土地所有權人以持有一年以上之自用住宅用地，
    拆除改建房屋出售者外，均應依法辦理營業登記，課徵營業稅及營利事業所得稅
    。．．．．．．」然建屋出售既屬營業稅法規定應課徵營業稅之範圍，行為人應
    依法辦理營業登記，課徵營業稅，依上揭所述，乃因營業稅法之規定，並非財政
    部此號函釋所創設之義務，亦即財政部此函釋性質上係闡明法規之原意，依前述
    司法院釋字第二八七號解釋，應自法規生效之日起有其適用，故此函釋中所謂「
    自本函發布日起」，應屬財政部本於上級機關之監督地位對下級機關所為業務上
    應行注意之教示規定，並非興建房屋出售者應辦理營業登記報繳營業稅之開始實
    施期限規定，況財政部八十年七月十日台財稅第000000000號函釋，即
    已就具有營利事業型態之營業人，假借（利用）個人名義建屋出售者，應依法課
    徵營業稅及營利事業所得稅一節，明確闡述之，且於上述財政部八十一年一月三
    十一日台財稅第八一一六五七九五六號函說明五中亦明白表示：「本函發布日前
    ，營業人假借（利用）個人名義建屋出售者，稽徵機關仍應依八十年七月十日台
    財稅第000000000號函規定，加強查核，．．．．．．。」足見財政部
    八十一年一月三十一日台財稅第八一一六五七九五六號函釋，並非規範該函發布
    前如本件營業人以個人名義建屋出售者得不辦理營業登記及報繳營業稅，故原告
    執該函釋主張本件係於該函發布前取得使用執照，故無庸辦理營業登記及報繳營
    業稅云云，實屬誤會，不足採取。再依營業稅法規定，本件之情形，原告等合夥
    人即需為營業登記及報繳營業稅，且前述財政部八十年七月十日台財稅第八０一
    二五０七四二號函既已明確表示於本件營業人以個人名義建屋出售者得應辦理營
    業登記及報繳營業稅，並財政部八十一年一月三十一日台財稅第八一一六五七九
    五六號函中亦敘及於該函發布前，關於本件之情形，稽徵機關仍應依八十年七月
    十日台財稅第000000000號函規定，加強查核，故原告自不致因財政部
    八十一年一月三十一日台財稅第八一一六五七九五六號函中敘及「自本函發布日
    起」等語，而生信賴保護之問題，併予敘明。
四、另按「納稅義務人應於房屋建造完成之日起三十日內，向當地主管稽徵機關申報
    房屋現值及使用情形．．．．．．。」、「主管稽徵機關依據納稅義務人所申報
    之現值，並參照不動產評價委員會評定之標準，核計房屋現值。」及「營業人以
    土地及其定著物合併銷售時，除銷售價格按土地與定著物分別載明者外，依房屋
    評定標準價格占土地公告現值及房屋評定標準價格總額之比例，計算定著物部分
    之銷售額」分別為房屋稅條例第七條、第十條第一項及營業稅法施行細則第二十
    一條所明定；經查：系爭房屋依卷附委建房屋契約書之記載及原告等合夥人在被
    告調查時之陳述，其土地與房屋係合併銷售，故關於本件之銷售額即房屋出售之
    價格即應依營業稅法施行細則第二十一條之規定核算之；又本件系爭房屋使用執
    照核發日為八十一年一月三日，已經兩造分別陳明在卷，而本件被告以八十年度
    土地公告現值每平方公尺七千元予以核計本件土地之公告現值，至八十年度公告
    現值係於八十年七月一日公布，其適用期間係至八十一年六月三十日止，而本件
    系爭房屋依卷附委建房屋契約書之記載，其訂約日期均在八十年間，而系爭房屋
    之使用執照核發日又為八十一年一月三日，則原告等合夥人就本件房屋之銷售行
    為自於八十一年六月底前即已完成，而不再適用自八十一年七月一日起始得適用
    之八十一年度之土地公告現值，故本件被告以前述八十年度之土地公告現值據以
    核定自亦無低估之情事，原告主張應將八十年度及八十一年度銷售額分別適用不
    同之土地公告現值計算云云，自屬誤會。又本件係建築房屋出售，故房屋評定標
    準價格應為房屋建造完成之後，房屋登記之所有人所申報之現值，及經被告參照
    不動產評價委員會評定之標準所核計之房屋現值。而八十年間不僅系爭房屋尚未
    建造完成，並無所謂之房屋評定標準價格，況營業稅法施行細則第二十一條所指
    之土地公告現值及房屋評定標準價格，僅係據以核算房屋售價占房地總售價之比
    例，即於房地買賣未區分土地及房屋之個別售價下，以一客觀之數據推計當事人
    之售價，故其重點係在求得土地與房屋在售價中之比例，是於本件興建房屋出售
    之情形，不論係出賣人或買受人就房屋與土地之評價，自當以房屋完成時其所應
    具有之價格作為基準，故被告以房屋完成時即取得使用執照時之土地公告現值及
    房屋評定標準價格比例，據以計算系爭房屋契約銷售價格中關於房屋部分之銷售
    額，而核算原告等人之合夥之營業收入，觀諸上述規定，自無不合；原告主張應
    按不同年度之房屋評定價值計算云云，顯係誤解營業稅法施行細則第二十一條規
    定之本旨，不足採取。
五、再財政部八十七年十月二十三日台財稅第八七一九七一○四八號函，係就營業人
    銷售房地，銷售價格未將土地及定著物分別載明，經稽徵機關依營業稅法施行細
    則第二十一條規定核算而補徵稅額者，免按營業稅法第五十一條規定論處之情形
    而為釋示；而本件原告等合夥人之興建房屋出售，依法即應辦理營業登記及報繳
    營業稅，違反者如因此逃漏稅即構成營稅法第五十一條第一款之違章行為；至本
    件所以引用營業稅法施行細則第二十一條僅是據以計算原告等合夥人之銷售額，
    故本件原告之違章情形核與上述財政部八十七年十月二十三日台財稅第八七一九
    七一○四八號函釋之情形無涉，故原告執該函釋主張本件應予免罰云云，自無足
    採。
六、又按人民違反法律上之義務而應受行政罰之行為，法律無特別規定時，雖不以出
    於故意為必要，仍須以過失為其責任條件，業經司法院釋字第二七五號解釋在案
    。經查，建屋出售性質上為一營業行為，而非一時貿易行為，已如前述，行為人
    依法即有辦理營業登記及報繳營業稅之義務；況本件原告等合夥人之合夥，其購
    買土地建屋出售，於經營型態觀之係一具有營利事業型態之營業人，而其卻以承
    買人個人名義作為起造人，迴避營業稅法上關於應辦理營業登記及報繳營業稅之
    義務，則其有為本件違章行為之故意甚明。另原告等合夥人就本件之營業稅有申
    報之義務而未申報，且其又係故意不為營業登記致逃漏營業稅，則依稅捐稽徵法
    第四十九條及第二十一條第一項第三款規定，本件營業稅之核課期間及違章行為
    之處罰期間即應為七年，故原告主張本件已逾核課及處罰期間云云，自屬誤會，
    況原告於本院準備程序亦陳稱就核課期間部分不再爭執，併予敘明。
七、綜上所述，原告之主張並無可採，而原告為合夥人未辦理營業登記興建十六戶房
    屋出售，故而，被告依據營業稅法第四十三條第一項第三款規定，依前述查得之
    資料核計銷售額為八十年度二千六百四十六萬九千四百三十六元，八十一年度三
    千一百三十六萬八千六百二十四元（未含稅），並逃漏營業稅二百八十九萬一千
    九百零三元，除補徵逃漏之營業稅外（已於八十七年一月九日繳納），並依同法
    第五十一條第一款規定（依稅捐稽徵法第四十八條之三規定應適用裁處時之營業
    稅法五十一條第一款規定）及審酌原告已於裁罰處分前補繳稅款，暨參諸稅務違
    章案件裁罰金額或倍數參考表，裁處所漏稅額二倍罰鍰五百七十八萬三千八百元
    （計至百元），並無違誤，訴願決定予以維持，亦無不合。原告提起本件訴訟，
    求為撤銷，為無理由，應予駁回。
八、據上論結，本件原告之訴為無理由，依行政訴訟法第一百九十五條第一項後段、
    第九十八條第三項前段，判決如主文。
中      華      民      國      九十    年      五      月     三十     日
                                高雄高等行政法院第一庭
                                            審判長法官  陳光秀
                                            法      官  呂佳徵
                                            法      官  楊惠欽
右為正本係照原本作成。
如不服本判決，應於判決送達後二十日內向本院提出上訴書狀，其未表明上訴理由者
，應於提起上訴後二十日內向本院提出上訴理由書（須按對造人數附繕本）；如於本
判決宣示或公告後送達前提起上訴者，應於判決送達後二十日內補提上訴理由書（須
附繕本）。未表明上訴理由者，逕以裁定駁回。
提起上訴應預繳送達用雙掛號郵票七份（每份三十四元）。
中      華      民      國      九十    年      五      月     三十     日
                                            法院書記官  藍亮仁


司法院資訊處製作；財團法人民間司法改革基金會備份。
